ACORDAO-COMPLETO-2582092

ACÓRDÃO 2561/2023 ATA 8/2023 - PRIMEIRA CÂMARA

VISTOS, relatados e discutidos estes autos em que se analisa ato de alteração da concessão da aposentadoria em benefício da Sra. Lúcia Maria de Oliveira Biondi, ex-servidora do Tribunal Regional do Trabalho da 5ª Região/BA.
ACORDAM os Ministros do Tribunal de Contas da União, reunidos em Sessão da Primeira Câmara, ante as razões expostas pelo Relator, e com fulcro no inciso III do art. 71 da Constituição Federal e nos arts. 1º, inciso V, e 39, inciso II, da Lei 8.443/1992, c/c o art. 259, inciso II, do Regimento Interno/TCU, em:
9.1. considerar legal o ato de alteração da aposentadoria em favor da Sra. Lúcia Maria de Oliveira Biondi, concedendo-lhe o registro; e  
9.2. enviar a cópia deste acórdão ao Tribunal Regional do Trabalho da 5ª. Região/BA e à interessada, para ciência, com a informação de que a íntegra do relatório e do voto que o fundamentam está disponível no endereço eletrônico www.tcu.gov.br/acordaos;
9.3. arquivar os autos.

Ato de alteração de aposentadoria.

Primeira Câmara

3. Interessados/Responsáveis:
3.1. Interessada: Lúcia Maria de Oliveira Biondi (XXX.460.985-XX).

13.1. Ministros presentes: Walton Alencar Rodrigues (Presidente), Benjamin Zymler, Jorge Oliveira (Relator) e Jhonatan de Jesus.
13.2. Ministro-Substituto presente: Augusto Sherman Cavalcanti.

JORGE OLIVEIRA

Trata-se de ato de alteração de aposentadoria de Lúcia Maria de Oliveira Biondi no cargo de Analista Judiciário do Tribunal Regional do Trabalho da 5ª Região/BA, submetido para fins de registro, à apreciação do Tribunal de Contas da União, nos termos do art. 71, III, da Constituição Federal.
2.	A antiga Secretaria de Fiscalização de Integridade de Atos e Pagamentos de Pessoal e de Benefícios Sociais (Sefip) (peças 5) propôs considerar o ato ilegal, negando-lhe registro, em razão da concessão cumulativa das vantagens de quintos e opção, situação que seria vedada pelo art. 193, §2°, da Lei 8.112/1990 e pelo art. 5°, parágrafo único, da Lei 9.624/1998. Transcrevo, a propósito, excerto da instrução de peça 5, cuja proposta contou com a anuência do Diretor-Técnico da unidade (peça 6) :
"Exame das Constatações
9.	Ato: 92709/2019 - Alteração - Interessado (a) : LUCIA MARIA DE OLIVEIRA BIONDI - CPF: XXX.460.985-XX
9.1.	Parecer do Controle Interno: considerar o ato Legal.
9.2.	Constatações e análises: 
9.2.1.	Houve o registro de pelo menos uma rubrica com 'Denominação para análise pelo TCU = Vantagem de caráter pessoal (901 - OPCAO FC SERV EFETIVO INAT (Vantagem de caráter pessoal - Incorporação de opção de função) - R$ 6.729,14) .
a.	Justificativa do Gestor de Pessoal: Não há. Verificação efetuada no âmbito do TCU.
b.	Análise do Controle Interno:  Não há. Verificação efetuada no âmbito do TCU.
c.	Análise da Equipe Técnica: Ilegal
É ilegal a concessão cumulativa das vantagens de quintos e opção, situação vedada pelo art. 193, § 2º, da Lei 8.112/1990 e art. 7º, parágrafo único, da Lei 9.624/1998.
No âmbito do Acórdão 2988/2018-TCU-Plenário (Ministra-Relatora Ana Arraes) este Tribunal deixou assente de que os servidores que tenham satisfeito os pressupostos temporais no art. 193 da Lei 8.112/1990 e os requisitos para aposentadoria até 18/1/1995, podem acrescer aos proventos de inatividade, deferidos com base na remuneração do cargo efetivo, o valor da função de confiança ou a vantagem dos quintos/décimos/VPNI, de forma não cumulativa, em razão da vedação contida no § 2º do próprio art. 193 da Lei 8.112/1990
Ao consultar a base SISAC, detectou-se que há ato de alteração (NC 20783906-04-1996-000033-3) apreciado pela legalidade já contendo a vantagem de opção e quintos. Assim, por haver julgamento há mais de cinco anos, não há possibilidade de revisão de ofício desse ato.
Todavia, na linha do que foi decidido no âmbito do Acórdão 5969/2021-TCU-Primeira Câmara (Ministro-Relator Vital do Rêgo) , a presença de ilegalidade em ato já registrado e sem possibilidade de revisão de ofício em razão da decadência (art. 260, § 2º, do Regimento Interno do TCU) é obstáculo a registro de alteração para incremento do valor do benefício. Ao apreciar alteração de ato sujeito a registro, o TCU deve examinar a legalidade de todos os aspectos do ato, inclusive irregularidades eventualmente já existentes e não identificadas no momento da apreciação inicial, ainda que decorrido o prazo decadencial.
Portanto, é ilegal a majoração dos proventos objeto dessa alteração (vantagem do art. 190 da Lei 8.112/1990) , devendo a Unidade Jurisdicionada manter o pagamento na forma do ato registrado.
9.2.2.	No tempo calculado para fins de anuênio foram computados períodos não contínuos. Serviço público civil (Adm. Direta e Indireta) em cargo diferente ao da aposentadoria de 11/11/1969 a 13/03/1972, Serviço público civil (Adm. Direta e Indireta) em cargo diferente ao da aposentadoria de 02/12/1974 a 30/06/1981 e Tempo no cargo em que se deu a aposentadoria de 01/07/1981 a 11/10/1994.
a.	Justificativa do Gestor de Pessoal: Não há. Verificação efetuada no âmbito do TCU.
b.	Análise do Controle Interno:  Não há. Verificação efetuada no âmbito do TCU.
c.	Análise da Equipe Técnica: Legal
Verifica-se que a interessada ingressou no cargo objeto em data anterior a edição da Lei 8112/90, permanecendo nesta situação até a data de sua inativação (ou seja, não houve quebra de vínculo com a Administração Pública) . Houve cômputo de períodos laborais em período pretérito para fins de pagamento de anuênios. Nos termos da Jurisprudência desta Corte (Acórdão 11318/2020-TCU-Primeira Câmara, relator Ministro Walton Alencar Rodrigues) , tal situação é considerada regular.
9.2.3.	Ato com anexo do tipo Laudo médico (LAUDO DE JUNTA MÉDICA) 
a.	Justificativa do Gestor de Pessoal: Não há. Verificação efetuada no âmbito do TCU.
b.	Análise do Controle Interno:  Não há. Verificação efetuada no âmbito do TCU.
c.	Análise da Equipe Técnica: Legal
Consta anexo ao ato, laudo médico-pericial constatando que a interessado foi acometida de doença especificada em Lei. Destarte, não se verifica irregularidade.
9.3.	O quadro resumo de ocorrências e, quando for o caso, o detalhamento da norma legal e da jurisprudência para as inconsistências acima elencadas encontra-se no anexo II dessa instrução. 
9.4.	Encaminhamento do ato: 
9.4.1.	Considerar ILEGAL e recusar registro do ato de Aposentadoria 92709/2019 - Alteração de LUCIA MARIA DE OLIVEIRA BIONDI do quadro de pessoal do órgão/entidade Tribunal Regional do Trabalho da 5ª Região/BA, com base nos arts. 71, inciso III, da Constituição Federal, 1º, inciso V, e 39, inciso II, da Lei 8.443/1992 e 260, § 1º, do Regimento Interno. 
9.4.2.	Com fulcro no art. 262, caput, do Regimento Interno deste Tribunal, determinar ao órgão/entidade Tribunal Regional do Trabalho da 5ª Região/BA que: 
a.	dispense a devolução dos valores indevidamente recebidos de boa-fé até a data da ciência do órgão/entidade Tribunal Regional do Trabalho da 5ª Região/BA, do acórdão que vier a ser proferido, com base no Enunciado 106 da Súmula da Jurisprudência do TCU.
b.	no prazo de trinta dias, contados da ciência da decisão, envie a este Tribunal documentos comprobatórios de que o (a) interessado (a) cujo ato foi impugnado está ciente do julgamento deste Tribunal.
c.	dê ciência, no prazo de quinze dias, contados da notificação, do inteiro teor desta deliberação (a) o interessado (a) , alertando-o (a) de que o efeito suspensivo proveniente da interposição de eventuais recursos junto ao TCU não o (a) exime da devolução dos valores percebidos indevidamente, caso o recurso não seja provido.
d.	promova ajuste dos proventos, em face da impugnação da vantagem objeto dessa alteração, no prazo de 15 (quinze) dias, contados a partir da ciência desta deliberação, sujeitando-se a autoridade administrativa omissa à responsabilidade solidária.
CONCLUSÃO
10.	A abrangência e a profundidade das verificações levadas a efeito fundamentam convicção de que o ato 92709/2019 pode ser apreciado pela ilegalidade, em razão das irregularidades apontadas no item Exame das Constatações desta instrução, que representam afronta à legislação e à jurisprudência de referência
PROPOSTA DE ENCAMINHAMENTO
11.	Ante o exposto, com fundamento no art. 71, inciso III, da Constituição Federal, no art. 1º, inciso V, e art. 39, incisos I e II, da Lei 8.443/1992, no art. 260 do Regimento Interno do Tribunal de Contas da União, propõe-se: 
11.1.	Considerar ILEGAL e recusar registro do ato de Aposentadoria 92709/2019 - Alteração de LUCIA MARIA DE OLIVEIRA BIONDI do quadro de pessoal do órgão/entidade Tribunal Regional do Trabalho da 5ª Região/BA, com base nos arts. 71, inciso III, da Constituição Federal, 1º, inciso V, e 39, inciso II, da Lei 8.443/1992 e 260, § 1º, do Regimento Interno.
11.2.	Com fulcro no art. 262, caput, do Regimento Interno deste Tribunal, determinar ao órgão/entidade Tribunal Regional do Trabalho da 5ª Região/BA que: 
11.2.1.	no prazo de trinta dias, contados da ciência da decisão, envie a este Tribunal documentos comprobatórios de que o (a) interessado (a) cujo ato foi impugnado está ciente do julgamento deste Tribunal.
11.2.2.	promova ajuste dos proventos, em face da impugnação da vantagem objeto dessa alteração, no prazo de 15 (quinze) dias, contados a partir da ciência desta deliberação, sujeitando-se a autoridade administrativa omissa à responsabilidade solidária.
11.2.3.	dê ciência, no prazo de quinze dias, contados da notificação, do inteiro teor desta deliberação (a) o interessado (a) , alertando-o (a) de que o efeito suspensivo proveniente da interposição de eventuais recursos junto ao TCU não o (a) exime da devolução dos valores percebidos indevidamente, caso o recurso não seja provido.
11.2.4.	dispense a devolução dos valores indevidamente recebidos de boa-fé até a data da ciência do órgão/entidade Tribunal Regional do Trabalho da 5ª Região/BA, do acórdão que vier a ser proferido, com base no Enunciado 106 da Súmula da Jurisprudência do TCU."
3.	O Ministério Público junto ao Tribunal, por sua vez, divergiu do encaminhamento da unidade técnica, por observar que a concessão inicial de aposentadoria da interessada ocorreu em 12/10/1994, ou seja, anteriormente ao advento da Emenda Constitucional n° 20/1998. Ademais, considerou que foram atendidos os requisitos temporais previstos no art. 193 da Lei 8.112/1990, vigente à época. Transcrevo, por oportuno, o referido parecer (peça 8) :
"Versam os autos sobre o ato de alteração de aposentadoria de Lucia Maria de Oliveira Biondi no cargo de analista judiciário do Tribunal Regional do Trabalho da 5.ª Região - TRT-5, pela aplicação do artigo 190 da Lei n.º 8.112/1990, por haver sido a servidora inativa acometida de doença especificada em lei, com vigência a partir de 1.º/05/2016 (peça n.º 3) .
2.	A Secretaria de Fiscalização de Integridade de Atos e Pagamentos de Pessoal e de Benefícios Sociais - Sefip - opina pela ilegalidade e negativa de registro da alteração de aposentadoria, devido ao pagamento cumulativo das parcelas de quintos e de opção de função (pareceres uniformes constantes de peças n.ºs 5 e 6) .
3.	Em relação à parcela de opção de função, a Sefip considera irregular a atribuição de opção de função, cumulativamente com quintos, no ato de alteração de aposentadoria por força da vedação constante do § 2.º do artigo 193 da Lei nº 8.112/90, segundo o qual:
'§ 2.° A aplicação do disposto neste artigo exclui as vantagens previstas no art. 192, bem como a incorporação de que trata o art. 62, ressalvado o direito de opção'.
4.	A cumulação de quintos com opção de função é matéria que já envolveu intensos debates na Corte de Contas, iniciando-se com a Decisão Plenária n.º 481/1996, a qual reconheceu o direito de carrear para a inatividade a opção de função aos servidores que tenham incorporado pelo menos um quinto da referida função. Posteriormente, adveio a Decisão Plenária n.º 844/2001, a qual declarou a nulidade da Decisão n.º 481/1996 - Plenário - e fixou entendimento sobre a impossibilidade de pagamento cumulativo da opção e de quintos, além de determinar a revisão dos atos que concederam a opção de função na inatividade (item 8.5 da Decisão Plenária n.º 844/2001) .
5.	Contra a Decisão n.º 844/2001 - Plenário - foram interpostos pedidos de reexame, analisados pela Decisão Plenária n.º 565/1997 e, em relação a esta deliberação, foram apresentados embargos de declaração, os quais foram analisados pelo Acórdão 2076/2005-TCU-Plenário, e em seu item 9.3.2 modulou os efeitos da Decisão n.º 844/2001, no sentido de que:
'9.3.1. é assegurada na aposentadoria a vantagem decorrente da opção, prevista no art. 2º da Lei nº 8.911/94, aos servidores que, até a data de 18 de janeiro de 1995, tenham satisfeito os pressupostos temporais estabelecidos no art. 193 da Lei 8.112/90, ainda que sem os requisitos para aposentação em qualquer modalidade;
9.3.2. em atenção aos princípios da segurança jurídica, da boa-fé e da isonomia, a determinação constante do item 8.5 da Decisão nº 844/2001 - Plenário - TCU, com a redação dada por este Acórdão, não se aplica aos atos de aposentadoria expedidos com base no entendimento decorrente das Decisões nº s 481/1997 - Plenário e 565/1997 - Plenário, e já publicados no órgão de imprensa oficial até a data da publicação da Decisão nº 844/2001 - Plenário (DOU de 25/10/2001) ';
6.	Recentemente, foi exarado o Acórdão n.º 1.599/2019, por meio do qual o Pleno trouxe nova posição sobre a parcela de opção de função na inatividade e decidiu, no item 9.4 da deliberação:
'9.4. firmar entendimento de que é vedado o pagamento das vantagens oriundas do art. 193 da Lei 8.112/1990, inclusive o pagamento parcial da remuneração do cargo em comissão ('opção') , aos servidores que implementaram os requisitos de aposentadoria após 16/12/1998, data de publicação da Emenda Constitucional 20, que limitou o valor dos proventos à remuneração do cargo efetivo no qual se deu a aposentadoria'.
7.	Por fim, citamos o Acórdão 565/2021-TCU-Plenário, que reafirmou o entendimento fixado pelo Acórdão 1599/2019-TCU-Plenário, quanto à impossibilidade de pagamento da parcela de opção de função na inatividade para os servidores que tenham implementado os requisitos para aposentadoria após 15/12/1998, data do advento da Emenda Constitucional n.º 20/1998, além de haver feito as seguintes determinações aos órgãos da administração federal:
'9.2.	determinar aos órgãos da Administração Pública Federal direta, autárquica ou fundacional, com fundamento no art. 43, I, da Lei 8.443/1992, c/c o art. 250, inciso II do Regimento Interno do TCU, que:
9.2.1.	no prazo de 15 (quinze) dias, iniciem os procedimentos para identificação dos casos e promovam a oitiva de todos os aposentados e pensionistas que se encontrem na situação descrita neste processo, com vistas à regularização, no prazo de 180 (cento e oitenta) dias, do pagamento da vantagem denominada 'opção', prevista no art. 193 da Lei 8.112/1990, que deverá adotar os seguintes parâmetros:
9.2.1.1.	o pagamento da 'opção' deverá ser suprimido, no caso dos beneficiários cujos atos de concessão foram emitidos há menos de cinco anos e se encontrem pendentes de julgamento pelo TCU;
9.2.1.2.	o pagamento da 'opção' deverá ser transformado em vantagem pessoal, a ser absorvida por quaisquer reajustes futuros, no caso dos beneficiários cujos atos de concessão foram expedidos há mais de cinco anos, desde que ainda não tenham sido julgados ou considerados tacitamente registrados pelo TCU;
9.2.1.3.	o pagamento da 'opção' deverá ser transformado em vantagem pessoal nominalmente identificada, sujeita exclusivamente ao reajuste geral dos servidores públicos federais, no caso dos beneficiários cujos atos de concessão tenham sido julgados legais ou considerados tacitamente registrados pelo TCU há mais de cinco anos'.
8.	No caso concreto ora analisado, observa-se que a concessão inicial de aposentadoria da interessada ocorreu em 12/10/1994, anteriormente ao advento da Emenda Constitucional n.º 20/1998. Ademais, foram atendidos os requisitos temporais previstos no artigo 193 da Lei n.º 8.112/1990 até 18/01/1995, com o exercício de funções comissionadas por pelo menos cinco anos ininterruptos ou dez anos interpolados (fl. 5 da peça n.º 3) .
9.	Ademais, identificamos no sistema e-Pessoal o ato inicial de aposentadoria da interessada já julgado legal no processo TC-Processo 007.678/1997-5, encerrado no sistema e-TCU em 08/03/2005, com a atribuição da parcela de opção de função juntamente com quintos incorporados, não sendo mais cabível nenhum tipo de revisão em relação a tal parcela, uma vez que já se passaram mais de 10 anos desde o registro da concessão (peça n.º 7) .
10.	A alteração de aposentadoria ora em análise se refere apenas à integralização dos proventos da ex-servidora, inativada inicialmente de forma proporcional, e que passou a ter direito à integralidade da aposentadoria a contar de 1.º/05/2016, por haver sido acometida de doença especificada em lei, com incapacidade definitiva para o trabalho, conforme disposto no artigo 190 da Lei n.º 8.112/1990, cujo laudo médico foi acostado às fls. 8 e 9 da peça n.º 3.
11.	Entendemos que o caso concreto se amolda ao entendimento firmado pelo item 9.4 do Acórdão 1599/2019-TCU-Plenário, o qual não alcança a inativa ora em análise, uma vez que seu ato concessório é anterior ao advento da Emenda Constitucional n.º 20/1998.
12.	Portanto, com as devidas escusas, compreendemos que o ato de aposentadoria de peça n.º 3 está correto e deve ser registrado pela legalidade.
13.	Por todo o exposto, com as vênias de estilo por divergir do encaminhamento sugerido pela Sefip nos pareceres uniformes de peças n.ºs 5 e 6, esta representante do Ministério Público de Contas propõe ao Tribunal que considere legal e ordene o registro do ato de alteração de aposentadoria de Lucia Maria de Oliveira Biondi (CPF n.º XXX.460.985-XX) - peça n.º 3."
É o relatório.

não há.

Procuradora-Geral Cristina Machado da Costa e Silva.

PESSOAL. APOSENTADORIA. INCLUSÃO, NOS PROVENTOS, DAS VANTAGENS "OPÇÃO" E "QUINTOS". IMPLEMENTAÇÃO DOS PRESSUPOSTOS PARA APOSENTADORIA ANTES DO ADVENTO DA EMENDA CONSTITUCIONAL 20/1998. ATENDIMENTO AOS REQUISITOS TEMPORAIS PREVISTOS NO ART. 193 DA LEI 8.112/1990 ATÉ 18/1/1995. LEGALIDADE. REGISTRO DO ATO.

APOSENTADORIA (APOS)

Unidade de Auditoria Especializada em Pessoal (AudPessoal).

Cuidam os autos de ato de alteração de aposentadoria emitido pelo Tribunal Regional da 5ª. Região/BA em benefício de Lúcia Maria de Oliveira Biondi, que exerceu o cargo de Analista Judiciário naquele órgão.
2.	A concessão inicial de aposentadoria à interessada ocorreu em 12/10/1994 e o respectivo ato, constante do TC Processo 007.678/1997-5, foi considerado legal por esta Corte de Contas por meio do Acórdão  217/2005- 2ª. Câmara (rel. Min. Ubiratan Aguiar) . 
3.	Aprecia-se, nessa oportunidade, a alteração do ato concessório com fundamento no art. 190 da Lei 8.112/1990, em razão de a servidora inativa ter sido acometida de doença especificada em lei, com vigência a partir de 1º/5/2016. 
4.	Segundo o referido dispositivo, o servidor aposentado com provento proporcional ao tempo de serviço passará a perceber provento integral, se acometido de qualquer das moléstias especificadas no §1° do art. 186 da Lei 8.112/1990. 
5.	A unidade técnica propõe considerar ilegal o ato de alteração de aposentadoria, negando-lhe o registro, tendo em vista a concessão cumulativa das vantagens de quintos e opções, situação vedada pelo art. 193, §2°, da Lei 8.112/1990, e art. 7°, parágrafo único, da Lei 9.624/1998.
6.	O parquet especializado, por sua vez, divergiu da antiga Sefip por considerar que o entendimento firmado no item 9.4. do Acórdão 1599/2019-TCU-Plenário não alcança a interessada. Em razão disso, propõe considerar o ato legal, ordenando-lhe o respectivo registro.
7.	Anoto minha concordância com as conclusões formuladas pelo MPTCU, razão pela qual adoto o parecer de peça 8 por seus próprios fundamentos, sem prejuízo de tecer os breves comentários a seguir descritos.
8.	Considerando que a concessão inicial de aposentadoria à interessada ocorreu em 12/10/1994, não se aplica ao caso o entendimento firmado no item 9.4 do Acórdão 1599/2019-TCU-Plenário:
"9.4. firmar entendimento de que é vedado o pagamento das vantagens oriundas do art. 193 da Lei 8.112/1990, inclusive o pagamento parcial da remuneração do cargo em comissão ('opção') , aos servidores que implementaram os requisitos de aposentadoria após 16/12/1998, data de publicação da Emenda Constitucional 20, que limitou o valor dos proventos à remuneração do cargo efetivo no qual se deu a aposentadoria."
9.	Ademais, conforme mencionou a ilustre Procuradora-Geral, foram atendidos todos os requisitos temporais previstos no art. 193 da Lei 8.112/1990 até 18/1/1995, atendendo o disposto no Acórdão 2076/2005-TCU-Plenário.
10. 	Dessa forma, o ato em exame deve ser considerado legal, na linha do que ficou assentado na Jurisprudência Selecionada desta Corte de Contas (precedentes: Acórdão 12.384/2021, 1.780/2022, 9.755/2021 e 4.643/2021, todos da 2ª. Câmara) :
"Os servidores que tenham satisfeito os pressupostos temporais estabelecidos no art. 193 da Lei 8.112/1990 até 18/1/1995 e os requisitos para aposentadoria até o advento da EC 20/1998 podem acrescer aos seus proventos de inatividade o pagamento parcial da remuneração do cargo em comissão ('opção') , inclusive de forma cumulativa com a vantagem dos quintos/décimos/VPNI, pois a fixação do caráter contributivo para o regime previdenciário estatutário e a vedação para a percepção de proventos em montante superior à remuneração do cargo efetivo somente foram estabelecidas a partir da vigência da mencionada emenda constitucional"  (grifo nosso) . 
11.	Destaco, ainda, conforme informou a unidade técnica, que consta da base do Sisac ato de aposentadoria apreciado pela legalidade contendo a vantagem de opção e de quintos. Em razão do decurso de mais de cinco anos do julgamento, não haveria a possibilidade de revisão de ofício. Portanto, por razões de segurança jurídica e de vedação à aplicação retroativa de nova interpretação (art. 2°, XIII, in fine, da Lei 9.784/1999) , essa situação jurídica estaria consolidada, o que, por si só, inviabilizaria a proposta de ajuste nos proventos formulada pela unidade técnica.
	Ante o exposto, voto por que seja adotada a deliberação que ora submeto a este Colegiado.
TCU, Sala das Sessões, em 4 de abril de 2023.
JORGE OLIVEIRA 
Relator